【裁判字號】    94,易,776
【裁判日期】    950816
【裁判案由】    恐嚇
【裁判全文】
臺灣士林地方法院刑事判決               94年度易字第776號
公  訴  人  臺灣士林地方法院檢察署檢察官
被      告  己○○
選任辯護人  李育錚律師
            鄭仁哲律師
            胡智忠律師
上列被告因恐嚇案件，經檢察官提起公訴（94年度發查偵字第43
號），本院判決如下：
    主  文
己○○以加害生命、身體、自由之事，恐嚇他人致生危害於安全
，處有期徒刑捌月。
    事  實
一、己○○於民國92年3 月9 日午後13時許，在位於臺北市○○○路○ 段166 號之龍巖人本臺北服務處（下稱龍巖）會客室
    內與其兄長戊○○、姐姐丁○及妹妹庚○○等人商討母親葉
    清秀後事。己○○竟質疑庚○○私藏葉清秀之股票及金飾而
    與庚○○發生爭執，並萌生恐嚇之犯意，向庚○○恫稱：如
    不將私藏之遺物交出，要讓後事辦不下去，讓其夫丙○○的
    醫院開不下去，庚○○及丙○○出門要小心一點等語，並揚
    言要殺害戊○○、庚○○及丁○，致戊○○、庚○○及丁○
    均心生畏懼。
二、案經庚○○之配偶丙○○訴由臺灣新竹地方法院檢察署檢察
    官呈請臺灣高等法院檢察署檢察長令轉臺灣士林地方法院檢
    察署檢察官偵查起訴。
    理  由
一、訊據被告己○○矢口否認有前揭恐嚇之犯行，辯稱：當天伊
    根本沒有質疑庚○○藏股票、定存之事，也沒有說恐嚇的話
    ，只有聽取龍巖的人報告如何處理後事云云。辯護人則為被
    告辯護略稱：(一)被告己○○與庚○○、丁○等素有不合，對
    於遺產也有所爭執，且證人庚○○及丁○對於事情發生的地
    點都異口同聲說是在「第二殯儀館」，但實際上商討後事的
    地點是在「第一殯儀館對面的龍巖辦公室」。且證人庚○○
    、丁○就被告何時出言恐嚇一節所述前後矛盾，其2 人之證
    述不能採信。而主持會議之證人辛○○，證稱：沒有印象有
    爭執，可見當天根本就沒有恐嚇的情形發生。(二)縱認為被告
    有恐嚇的行為，但庚○○、丁○對於被告的恐嚇行為完全不
    予理會，無心生畏懼的情形云云。
二、本院查：
  (一)被告前揭恐嚇之犯行，有下列證人之證述可資證明：
    (1)證人庚○○於本院審理時證稱：被告是伊兄長，92年3 月
      9 日大約13時許，伊到民權東路殯儀館對面的龍巖會客室
      會商母親後事，有伊、戊○○、被告、丁○等人。被告坐
      在伊右邊，罵說要伊把所有的首飾還有錢都交出來，如果
      不交出來的話，後事就不能辦，並還要伊出門小心一點，
      要讓伊先生在竹東的醫院開不下去，伊聽了心裡會害怕，
      因為被告曾經動手打過其他的姊妹，當天被告也有罵丁○
      說：再來輪到你，你全家也注意一點等語（見本院卷第43
      至44頁、第48頁）。
    (2)證人戊○○於本院審理時證稱：伊曾經到民權東路那邊的
      龍巖會客室商討母親後事，家屬大部分都參加，主要是伊
      、己○○、丁○、庚○○，當天有庚○○與被告因意見不
      合發生爭執。被告說不承認喪事的過程，並說到財產的問
      題，要庚○○把母親的財產都交出來，包括股票及現金，
      被告並向庚○○說要給丙○○的醫院開不下去，且揚言要
      讓喪事辦不下去，並要殺伊、庚○○及丁○，伊當時因為
      知道被告個性很強，有時他的話真的會做出來，尤其是喝
      酒之後，所以很害怕等語（見本院卷第92至93頁、第95至
      96頁）。並曾於93年4 月6 日偵訊時證稱：92年3 月9日
      在龍巖禮儀公司的會客室，被告對庚○○口氣很差，被告
      對庚○○說：若不把母親的金飾、股票、財物拿出來，要
      抬棺材到庚○○家裡，並且說要拿刀子到庚○○、丁○及
      伊家中殺人，讓伊等不得安寧，過不下去等語（見臺灣新
      竹地方法院檢察署93年度發查偵字第5 號卷【以下簡稱發
      查偵5 號卷】第167 至168 頁）。
    (3)證人丁○於本院審理時證稱：被告是伊弟弟，92年3 月9
      日下午，伊有到恩主公旁邊殯儀館對面的龍巖會客室商討
      母親後事，並發生爭吵，被告吵說庚○○要把什麼股票、
      金飾交出來才可以講喪事，並揚言要殺伊、伊先生及庚○○，伊會擔心害怕等語（見本院卷第53至56頁、第62頁）
      。另亦曾於93年4 月6 日偵訊時證稱：當天被告禁止伊等
      再討論後事，並要庚○○交出母親的所有金飾、股票、財
      物，不然不讓伊等辦後事等語（見發查偵5 號卷第166 頁
      ）。
  (二)前揭證人分別為被告之同胞兄、姐、妹，皆與被告具有二親
    等之血緣關係，渠等於偵查及本院審理時均未拒絕證言，挺
    身具結而為前開證述，所為證詞雖因時間久遠致記憶模糊，
    而在細節部分出現齟齬或不清之情形，但就被告因財產爭執
    而出言恐嚇：要讓丙○○的醫院開不下去，要庚○○及丙○○出門小心一點，並揚言要讓後事辦不下去，要殺害戊○○
    、庚○○及丁○等重要情節，已為大致相符且明確之證述，
    渠等所言並無嚴重瑕疵可指，所言另受到刑法偽證罪處罰之
    擔保，應非設詞攀誣被告，可以採信。尚不得以被告與庚○○、丁○及戊○○間素有不合即推翻前開證詞之憑信性。另
    證人庚○○、戊○○、就其聽聞被告恐嚇言語後感覺害怕，
    已經證述明確，尚不因渠等當場不理會被告即認心中沒有產
    生畏懼之感。
  (三)被告於92年3 月9 日後，又曾經於92年6 月2 日交付「收款
    明細二項」1 份為債權憑證，以新臺幣（以下同）30,000元
    為服務費委託甲○○管理收帳，並約定將債務人實際償還金
    額數目百分之20充作佣金。而前開債權憑證記載：葉清秀遺
    留2,762,701 元。竹東黃醫院院長丙○○67年向被告借款2,
    000,000 元至今未還等文字，此有應收帳款管理委託服務合
    約書及收款明細二項影本各1 份附卷可證（見臺灣新竹地方
    法院檢察署92年度偵字第4626號卷【以下簡稱偵4626號卷】
    第33頁、第40頁）。按民事糾紛應循訴訟解決，待取得強制
    執行名義後，再聲請法院就債務人之財產強制執行。倘有強
    制執行無效果之情形，債權人因懷疑債務人脫產不願償債，
    或有願意以高報酬委託民間討債公司討債者。而民間討債公
    司或所謂應收帳款管理公司，以暴力或強制之方式索債時有
    所聞，被告並無不知之理。本件被告母親於92年3 月間辭世
    ，被告對於遺產有所爭執，未曾循民事訴訟程序確定私權，
    即逕自支付3 萬元之服務費，又約定給予高達百分之20之佣
    金，並在提供之「收款明細二項」內記載：「請院長丙○○
    出面說明應付款項」，可見被告委託討債公司，其目的是要
    干擾竹東黃醫院之營運。被告委託討債公司要求丙○○說明
    應付款項之行為，正足以呼應其於93年3 月9 日在龍巖會客
    室內恐嚇庚○○要讓丙○○醫院開不下去之言語，被告之行
    為實係有脈絡可循，足以佐證證人庚○○、戊○○及丁○前
    揭證述之真實性。
  (四)證人辛○○雖於93年5 月11日偵訊時具結證稱：伊是龍巖公
    司禮儀師，負責處理葉清秀後事，92年3 月9 日之會議由伊
    主持，因時間已經久遠，記憶中並未遇到家屬意見不一，家
    屬間互相恐嚇之情事等語（見發查偵5 號卷第221 至222 頁
    ）。另於本院95年6 月1 日審理時證稱：伊每個月處理的案
    件很多，且時間已經久遠，所以對於92年3 月9 日當天被告
    兄弟姐妹間發生什麼事已經沒印象等語（見本院卷第87頁）
    。按人之記憶，於時間經過後，能長期存取於腦海者，多屬
    關於與自己有重要關係之事。本件證人辛○○每月承辦之案
    件繁多，自無法對於每日發生之事情一一記憶，而證人辛○○並非爭執之重要關係人，所爭執之事項顯然與其無關，故
    其因時間久遠，對於92年3 月9 日主持會議所發生之事「無
    印象」，應屬合乎常情。證人辛○○偶然主持處理葉清秀後
    事之會議。參與該會議之人曾發生爭執，對其而言應非重要
    事件，故不能以證人辛○○證稱：對於92年3 月9 日被告與
    其兄弟姐妹間發生之爭執無印象等語，即為被告有利之認定
    。
  (五)況證人辛○○另於本院審理時證稱：治喪協調會因係伊所主
    導，故需要全程在場，但有可能須要上樓拿資料而離開等語
    （見本院卷第88頁）。就此證人丁○於本院審理時證稱：被
    告開始大聲的時候，伊哥哥（戊○○）就說要開家族會議，
    請龍巖的人出去等語（見本院卷第58頁）。另證人戊○○亦
    於本院審理時證稱：證人辛○○來開協調會，中間有意見不
    合，伊就要他先出去，自己協調，所以他有離開，吵架是在
    辛○○離開之後，在辛○○還沒有離開之前，語言上就已經
    有衝突了，所以伊要龍巖的人離開，主要衝突是在龍巖的人
    離開之後才發生的等語（見本院卷第96頁、第100 頁）。可
    見證人於92年3 月9 日並非全程在場，僅於被告與庚○○等
    人出現小爭執時即已離開，證人辛○○對於被告所為前揭犯
    行無印象，更不能證明被告並無事實欄所載之犯行。
  (六)證人庚○○、丁○及戊○○於93年4 月6 日偵訊時，就檢察
    官所詢：「92年3 月9 日己○○恐嚇庚○○之場所是在台北
    第二殯儀館或是龍巖禮儀公司會客室？」之問題均答稱：「
    應是在台北第二殯儀館對面的龍巖公司會客室內」（見發查
    偵5 號卷第172 頁）。查台北第二殯儀館係位在臺北市○○
    路，證人庚○○、丁○及戊○○前揭證述顯與當天與被告發
    生爭執之實際地點不符。證人丁○於本院審理時證稱：案發
    地點是在民權東路，伊都是坐別人的車子一起去的，且伊在
    偵查中並沒有說是第幾殯儀館等語（見本院卷第57至58頁）
    。證人庚○○亦於本院審理時證稱：伊不知道是第一還是第
    二，只知道是在行天宮旁邊，就是民權東路的殯儀館等語（
    見本院卷第46頁）。足見證人於偵查中所指之「第二殯儀館
    」，實係指位於台北市○○○路○ 段之「台北第一殯儀館」
    。而渠等「第二殯儀館」之證述，則係依照偵訊時之問題順
    勢回答，並未深思「第二殯儀館」之實際位置應在台北市○○路，難認證人係因串證而就「第二殯儀館」為相同之證述
    。
  (七)綜上所述，本件事證明確，被告犯行，堪予認定，應依法論
    科。
三、核被告所為，係犯刑法第305 條之恐嚇危害安全罪。按行為
    後法律有變更者，適用行為時之法律。但行為後之法律有利
    於行為人者，適用最有利於行為人之法律，94年1 月7 日修
    正自95年7 月1 日施行之刑法（以下簡稱新刑法）第2 條第
    1 項前段及但書定有明文，此乃「罪刑法定主義」及「法律
    不溯及既往原則」之宣示，亦即原則上禁止引用行為人行為
    時不存在之法律對於被告論罪科刑，僅於行為後之法律變更
    有利於行為人時，例外適用最有利之法律，為「從舊從輕」
    之比較。而所謂「法律有變更者」，指行為時與裁判時之刑
    罰法律，關於刑罰權規範事項互有不同內容之規定而言，包
    括法律條文項次之變動。易言之，如法律僅係條文項次變動
    ，其實質內容不變，原則上仍應適用行為人行為時之法律，
    而非例外適用裁判時法律。經查被告行為時，刑法第305 條
    規定：「以加害生命、身體、自由、名譽、財產之事，恐嚇
    他人致生危害於安全者，處2 年以下有期徒刑、拘役或3 百
    元以下罰金。」被告行為時之前開罰金刑，經主管院依罰金
    罰鍰提高標準條例第3 條、第1 條前段規定（得提高為2 至
    10 倍） ，就其原定數額得提高為10倍，故其實質內容為：
    以加害生命、身體、自由、名譽、財產之事，恐嚇他人致生
    危害於安全者，處2 年以下有期徒刑、拘役或3,000 元以下
    罰金。而被告行為後，95年6 月14日公布增訂之刑法施行法
    第1 條之1 第1 項、第2 項前段規定：「中華民國94年1 月
    7 日刑法修正施行後，刑法分則編所定罰金之貨幣單位為新
    臺幣，94年1 月7 日刑法修正時，刑法分則編未修正之條文
    定有罰金者，自94年1 月7 日刑法修正施行後，就其所定數
    額提高為30倍。」是95年7 月1 日後，刑法第305 條之實質
    內容變更為：以加害生命、身體、自由、名譽、財產之事，
    恐嚇他人致生危害於安全者，處2 年以下有期徒刑、拘役或
    新臺幣9,000 元以下罰金，並依罰金罰鍰提高標準條例第1
    條但書規定，不再適用罰金罰鍰提高標準條例第1 條前段提
    高其罰金數額之規定。經比較刑法施行法第1 條之1 增訂前
    後刑法第305 條第1 項之實質內容，因增訂前依現行法規所
    定貨幣單位折算新臺幣條例第2 條規定，刑法第305 條所定
    金額之貨幣單位為元，應以新臺幣之3 倍折算。故刑法施行
    法第1 條之1 增訂前後，刑法第305 條之實質內容相同，對
    於被告並無有利或不利之別。惟前開法律變更，因屬論罪科
    刑條文之變更，
    本件自應依被告行為時之法律，即罰金罰鍰提高標準條例第
    1 條前段及刑法第305 條論罪科刑。又被告在同一地點，同
    時出言恐嚇庚○○、丁○及戊○○，係以一行為而觸犯構成
    要件相同之數罪名，侵害數法益，應依刑法第55條規定，從
    一情節較重之恐嚇危害安全罪處斷。爰審酌被告於母親去世
    後為遺產問題與兄弟姐妹發生爭執，在處理母親後事時出言
    恐嚇，揚言不讓後事順利進行，又揚言要加害親手足，要讓
    自己妹夫開設之醫院無法順利經營，出言恐嚇令人心生畏懼
    、影響正常生活，犯罪後否認犯行，了無悔悟之意，併其生
    活狀況、品行、智識程度等一切情狀，量處如主文所示之刑
    ，以示儆懲。
四、臺灣新竹地方法院檢察署檢察官移送併辦意旨略以（94年度
    偵續字第70號）：被告己○○因遺產而與丙○○有嫌隙，竟
    基於恐嚇之意，從92年3 月1 日起陸續撥打電話至黃醫院，
    分別向丙○○、庚○○嚇稱：若不交出葉清秀生前遺留之財
    產，欲對其家人不利，致丙○○與庚○○心生畏懼，己○○
    並委任仁愛徵信有限公司（以下簡稱仁愛徵信公司）代為處
    理糾紛，唆使仁愛徵信公司負責人乙○○基於概括犯意，分
    別於92年6 月6 日15時許、6 月7 日15時許、7 月4 日上午
    10時許，率眾前往「黃醫院」滋事，佯裝患者占據掛號台、
    候診室及診所大門，造成診所員工及就診病患恐慌，連續以
    強暴、脅迫行為，使「黃醫院」醫療人員心生畏懼，妨害該
    診所正常營業工作權利之行使及其他民眾至該診所求診權利
    之行使，因認被告前揭所為，係犯刑法第304 條第1 項之強
    制罪、刑法第305 條之恐嚇危害安全罪，且所犯前開2 罪，
    有方法結果之牽連關係，並與本案被告犯行具有裁判上一罪
    關係云云。經查，併辦意旨所指被告以電話恐嚇丙○○、庚○○之時間、地點均非明確，被告所使用之電話號碼亦付之
    闕如，無從比對新竹竹東黃醫院之電話通聯紀錄中（見發查
    偵5 號卷第95至127 頁），何者係由被告撥打。且告訴人丙○○於本院審理時證稱：伊本人沒有接過己○○的電話，只
    有接到1 個自稱為律師的人打來的電話等語（見本院卷第12
    5 頁），足見併辦意旨所指被告撥打電話恐嚇丙○○一節不
    是實情。又證人庚○○指控被告撥打電話恐嚇一節，亦乏積
    極證據足以佐證，尚不宜僅憑丙○○曾聽聞庚○○轉述，及
    庚○○之片面陳述，逕行認定被告有多次以電話恐嚇之犯行
    。況連續犯之所謂出於概括犯意，必須其多次犯罪行為自始
    均在一個預定犯罪計劃以內，出於主觀上始終同一犯意之進
    行，若中途另有新犯意發生，縱所犯為同一罪名，究非連續
    其初發的意思，即不能成立連續犯。本件被告於92年3 月9
    日在臺北市○○○路○ 段166 號龍巖人本服務處會客室內出
    言恐嚇庚○○、戊○○及丁○等人，係因處理後事兄弟姐妹
    發生爭執，被告始現場出言恐嚇，已如前述。衡情被告並無
    所謂預定犯罪計劃之可言，被告92年3 月9 日之犯行，自不
    可能與併辦意旨所指被告撥打電話恐嚇之犯罪事實，具有連
    續犯裁判上一罪之關係。更不能與併辦意旨所指被告於92
    年6 月6 日、同年6 月7 日、同年7 月4 日之強制犯行具有
    連續犯裁判上一罪關係。本院自應將此移送併辦部分退回偵
    查檢察官另行處理。
五、證人丁○於本院審理時另證稱：被告亦曾打電話到伊家裡恐
    嚇云云（見本院卷第56頁）。證人戊○○亦於本院審理時另
    證稱：被告自伊母親出殯起到93年4 月6 日在新竹地方法院
    檢察署出庭止，有時候1 、2 天打1 次電話，有時候1 天打
    2 次電話，在電話中多多少少都有講到恐嚇的話云云（見本
    院卷第104 至105 頁）。經查證人丁○及戊○○此部分之證
    述，就被告為恐嚇之時間、地點及重要對話情節無法清楚描
    述，且除此證人2 人就其個別接到恐嚇電話為證述外，尚查
    無其他積極證據相互佐證，自不得僅據證人之證述，逕認被
    告有撥打電話恐嚇戊○○及丁○之犯行，附此敘明。
據上論斷，應依刑事訴訟法第299 條第1 項前段，新刑法第2 條
第1 項前段、刑法第305 條，罰金罰鍰提高標準條例第1 條前段
，判決如主文。
本案經檢察官黃德松到庭執行職務。
中    華    民    國    95    年    8     月    16    日
                  刑事第三庭審判長法  官  洪英花
                                  法  官  汪梅芬
                                  法  官  周群翔
以上正本證明與原本無異。
如不服本判決，應於判決送達後10日內，向本院提出上訴狀。
                                  書記官  劉育君
中    華    民    國    95    年    8     月    16    日
附錄本案論罪科刑法條全文：
刑法第305 條
以加害生命、身體、自由、名譽、財產之事，恐嚇他人致生危害
於安全者，處2 年以下有期徒刑、拘役或3 百元以下罰金。


司法院資訊處製作；財團法人民間司法改革基金會備份。
